臺灣士林地方法院民事裁定　　　一○○年度事聲字第一八二號
異　議　人
即　債權人　臺北富邦商業銀行股份有限公司
法定代理人　韓蔚廷
代　理　人　蘇啟新
上列異議人即債權人因相對人即債務人謝李莉聲請更生事件，對
於中華民國一百年九月六日本院司法事務官一○○年度司執消債
更更字第十二號所為更生方案認可之裁定提出異議，本院裁定如
下：
    主  文
異議駁回。
    理  由
一、按當事人對於司法事務官處理事件所為之終局處分，得於處
    分送達後十日之不變期間內，以書狀向司法事務官提出異議
    。司法事務官認前項異議有理由時，應另為適當之處分；認
    異議為無理由者，應送請法院裁定之。法院認第一項之異議
    為有理由時，應為適當之裁定；認異議為無理由者，應以裁
    定駁回之，此項規定於更生或清算之程序準用之，此觀民事
    訴訟法第二百四十條之四第一項至第三項、消費者債務清理
    條例第十五條規定即明。
二、異議意旨略以：按數人就同一給付各負全部履行之責任者，
    其中一人或數人或其全體受法院開始更生或清算程序之裁定
    時，債權人得就其債權於裁定時之現存額，對各更生債務人
    或清算財團行使權利，消費者債務清理條例第三十條定有明
    文。依我國學者通說，所謂「裁定時之現存額」係指裁定債
    務清理程序開始同時，有效存在之債權，包括已部分清償之
    債權餘額、附條件或期限之債權、主債務甚至包括連帶保證
    債務。債務人聲明異議人須俟「主債務人未依契約償還，自
    本件債務人應負保證責任時起」，始納入更生方案分配，難
    認妥適。又原裁定援引銀行法第十二條之一第三項規定及行
    政院金融監督管理委員會金管銀(一)字第○九六一○○○○○
    四○號函文意旨，強令異議人「應嗣主債務清償期屆至而未
    經依契約約定之償還辦法受償時，須先向主債務人求償，於
    求償不足額確定後，始得向聲請更生之保證債務人求償」，
    固謂消費者債務清理條例及銀行法均屬民法之特別法，然細
    究其適用之先後順序並無銀行法優先於消費者債務清理條例
    之邏輯，更無行政機關片面規範之行政命令適用即全然凌駕
    消費者債務清理條例第三十條之法律規定。況上開函文能否
    規範保證人業已聲請債務清理之個案，尚待商榷。今債務人
    既已聲請債務清理，自應優先遵循消費者債務清理條例之本
    旨辦理，衡平調節債權人與債務人之權義關係。蓋消費者債
    務清理條例第三十條既已規範受償權益之分配，係採變體於
    民法之「裁定時之現存額」主義，自不應擅引與「債務清理
    」關聯性顯不相當之行政命令，甚或擴張解釋銀行法第十二
    條之一第三項規定文義作為論據。再按債務人依更生條件全
    部履行完畢者，除本條例別有規定外，已申報之債權未受清
    償部分及未申報之債權，均視為消滅。但其未申報係因不可
    歸責於債權人之事由者，債務人仍應依更生條件負履行之責
    ，消費者債務清理條例第七十三條定有明文。倘主債務未屆
    清償期，異議人對債務人之債權即不得列入更生方案分配受
    償，且主債務人若於債務人更生方案履行期間內從未發生債
    務不履行情事，俟債務人更生方案履行完畢後，主債務始發
    生債務不履行情事，而債務人（連帶保證人）早已依原更生
    方案履行完畢，循此推斷異議人應不得對其開始繼續訴訟及
    強制執行程序，則金融機構辦理授信為確保債權而徵提保證
    人之意義盡失，金融秩序悉數破壞殆盡。又異議人依限申報
    債權，依法應受公允保障之權益，卻因被「附履行條件」限
    縮求償權益，在債務人於更生期間內依更生條件全部履行完
    畢後，全然歸於消滅，因「不可歸責而漏未申報」之債權人
    ，尚得對債務人求償，異議人之權益何存？此亦使異議人於
    更生程序遭致較「清算保障原則」（即清算債權分配應予現
    在化）更形劣勢之受償條件，有違消費者債務清理條例之立
    法初衷。況保證人向債權人清償後，於其清償限度內，承受
    債權人對主債務人之債權，民法第七百四十九條前段定有明
    文，債務人依更生方案履行後，除當然免責外，已承受債權
    人對主債務人之權利，對其並無不利。為此，債務人應將其
    對異議人之連帶保證債權自更生方案履行第一期之始，即納
    入清償分配，爰依法聲明異議等語。
三、按債務人有薪資、執行業務所得或其他固定收入，法院認更
    生方案之條件公允者，得不經債權人會議可決，逕依債務人
    之聲請或依職權以裁定認可更生方案，消費者債務清理條例
    第六十四條第一項定有明文。次按消費者債務清理條例之立
    法目的，係在使陷於經濟上困難之消費者，得依該條例清理
    債務，以妥適調整其與債權人間之權利義務，保障債權人之
    公平受償，並債務人經濟生活之重建更生，故更生方案應以
    債務人自力所能獲得之現有資力作為履行之基礎，盡其最大
    能力提出清償條件，其過往或將來薪資收入實難作為現有薪
    資之判斷依據。故更生方案之條件是否公允，應考量債務人
    自力所能獲得之現有收入狀況、其更生方案有無浪費情事，
    及債務人實際生活上有無特殊困難等情狀，判斷其是否已盡
    最大清償能力，以收入中相當金額作為清償為斷，並應斟酌
    各債權人間之公平受償，及特定債權人依更生方案行使權利
    時，是否較他債權人受有不公平之限制。
四、經查：
  (一)債務人以其有不能清償債務之情事，向本院聲請更生，經本
    院於民國九十八年十一月十八日以九十七年度消債更字第六
    三五號裁定自同年月二十日下午五時起開始更生程序，並命
    司法事務官進行本件更生程序。嗣經本院司法事務官依消費
    者債務清理條例第六十四條第一項規定，審酌債務人有固定
    薪資收入，且提出之更生方案係以一個月為一期，共九十六
    期，每期清償新臺幣（下同）一萬七千五百元，總清償金額
    為一百六十八萬元，無擔保及無優先權債權人受清償比例為
    百分之五十四點三三。又債務人每月支出一萬六千七百七十
    九元，扣除非消費性支出之健保費八百二十八元、勞保費四
    百五十五元及所得稅金七百零二元後，剩餘一萬四千七百九
    十四元用以支應其日常生活所需，並未逾越通常人之生活水
    平。另就異議人之就學貸款保證債權十四萬五千元部分，附
    加以更生方案履行期間內為限，於該就學貸款主債務人施佩
    如有債務不履行之情事，且異議人依銀行法第十二條之一第
    三項本文之規定，向主債務人施佩如求償後仍有不足額時，
    始得以該求償後之實際不足額加入更生方案受清償之條件，
    認其更生方案核屬公允、適當、可行，復無同條例第六十三
    條第一項所定不應認可之消極事由存在，故不經債權人會議
    可決，於一百年九月六日以一○○年度司執消債更更字第十
    二號裁定認可上開更生方案，業經本院依職權調取上揭卷宗
    核閱屬實。
  (二)異議人雖主張：原裁定就異議人之就學貸款保證債權，附加
    應依銀行法第十二條之一第三項規定向主債務人求償後仍有
    不足額時，始得以該求償後之實際不足額加入更生方案受清
    償之條件，難認公允，且損及異議人之權益，債務人應將其
    對異議人之連帶保證債權自更生方案履行第一期之始，即納
    入清償分配等語。
  (三)惟按連帶保證債務人，固係與所保證債務之人（即主債務人
    ）負同一債務，各負全部給付義務，其債務於主債務人對債
    權人負擔債務同時，即已發生，然其是否代負履行責任及應
    負之金額若干，繫諸主債務人於清償期屆至時是否清償而定
    。而數人就同一給付各負全部履行之責任者，其中一人或數
    人或其全體受法院開始更生或清算程序之裁定時，債權人得
    就其債權於裁定時之現存額，對各更生債務人或清算財團行
    使權利，消費者債務清理條例第三十條固有明文。惟上開規
    定並未明文附條件或附期限債權是否視為條件成就或期限屆
    至，而應命更生債務人即時開始清償；於更生程序，亦無如
    同清算程序中清算債權現在化之規定（消費者債務清理條例
    第一百十一條參照）。且清算程序係就債務人於開始清算時
    之清算財團加以變價，而將所得價金按優先劣後順序及債權
    額比例分配債權人，同時以自由財產為基礎而促使債務人經
    濟生活重建之債務清理程序；更生程序則係以債務人之將來
    收入依更生方案履行債務，二程序就債務清償、債權受償方
    法之立法精神並非相同，更生程序自難類推適用清算程序中
    關於清算債權現在化之規定。職此，債權人對債務人有連帶
    保證債權時，債務人於其更生方案就此類債權按所附條件或
    期限之具體情狀，酌定開始履行之條件或期限，難認有何違
    反消費者債務清理條例第三十條規定或不公允之情事。又消
    費者債務清理條例之立法目的既係使積欠債務之消費者得藉
    更生或清算獲得經濟上安全維生之基礎，則解釋上就尚未屆
    期或條件未成就之債務，自不能於更生程序中令債務人提前
    履行清償義務，而使其更受不利。亦即，債權人雖得於更生
    程序中行使權利，而將其債權列入債權表，然該債權必須清
    償期屆至或條件成就，債務人始負給付義務。是以，倘債權
    之發生係附停止條件而條件未成就，或給付未屆清償期者，
    該債權即應附條件或期限列入更生方案中受清償；其附有解
    除條件者，則於條件成就時，更生債權人即不能繼續依更生
    方案受償。準此，更生方案考量上開附條件或期限之情形，
    而附加條件或期限，並無不合。再者，更生方案之條件是否
    公允，尚應斟酌各債權人間之公平受償，及特定債權人依更
    生方案行使權利，是否較他債權人受有不公平之限制等情形
    ，前已敘明。於各債權人對於債務人之債權有屆期或條件成
    就與否之差異時，就條件未成就或期限未屆至之債權，債務
    人本毋庸提前清償，倘該等債權均視為條件成就或期限屆至
    ，而列入更生方案按相同比例受償，勢將影響其他已屆期、
    不附條件債權人之受償金額，而有所不公。詳言之，消費者
    債務清理條例第三十條之規定，非謂債權人就現存額行使權
    利，得不受原契約所定清償期或其他法律規定之限制，若條
    件未成就或期限未屆至之債權，係按所附條件或期限列入更
    生方案，其於條件成就或期限屆至而未獲清償時，即可依更
    生方案與其他債權人同受清償，倘更生方案履行期間，主債
    務人仍按期正常清償，債權人即得依契約就屆期債權從主債
    務人處全額受償，自不應使其又依更生方案自更生債務人處
    重複受償，如此不僅無礙於其債權之行使，亦無損其權益，
    對其他債權人而言始屬公允，而不生劣後或於條件成就或期
    限屆至前，對連帶保證債權人權利行使增加額外限制之問題
    。反之，若認條件未成就或期限未屆至之債權因更生程序而
    視同條件成就或期限屆至，應與其他未附條件或已屆清償期
    未獲清償之債權一併受債務人清償，而主債務人亦同時繼續
    清償，則因清償係連帶債務之絕對消滅事由（民法第二百七
    十四條規定參照），連帶保證債務與一般連帶債務之法律效
    果上並無不同，故負連帶保證債務之更生債務人依更生方案
    所為清償，即生消滅連帶保證債務之效果，主債務人如仍為
    給付，勢將發生期前預付或溢付之結果，徒增法律關係之複
    雜，更使其他債權人減少受償之金額而受有不利益。如復認
    連帶保證債務人依更生方案所為之清償，應隨時扣除主債務
    人已為之給付，並以更生方案所載清償比例為上限，此將使
    更生方案之履行處於隨時之變動狀態，而徒增更生債務人或
    主債務人履行清償義務之困難。至預期將來主債務人有未履
    行或不能履行之事實發生時，恐因更生債務人免責而致債權
    人無法自更生債務人處受償等情，則屬臆測將來不確定之事
    實。況於更生方案履行期間內，如主債務人均按期全額清償
    ，則連帶保證債權人於更生方案履行期間最高可獲償之數額
    ，必然高於其因更生債務人按更生方案之清償比例而受償之
    金額，對債權人而言，更難謂有何不利益或不公允。
  (四)異議人就債務人所負主債務人施佩如就學貸款之連帶保證債
    務，已依法遵期申報就學貸款連帶保證債權金額十四萬五千
    元，而施佩如就其就學貸款債務之還款履約起始日為一百年
    八月一日等情，業據異議人陳明在卷（見本院九十八年度司
    執消債更字第二九三號執行消債卷第二四○頁），並有本院
    九十九年三月十九日士院木九十八年度司執消債更司志字第
    二九三號公告之債權表可稽（見同上執行消債卷第八十三頁
    至第八十四頁），復無證據證明該就學貸款已喪失期限利益
    。況異議人對於債務人之債權係就學貸款之連帶保證債權，
    而上開貸款乃異議人為支付主債務人施佩如之學費所為之放
    款，自屬銀行法第十二條之一所定消費性放款範疇，並經行
    政院金融監督管理委員會九十六年二月五日金管銀(一)字第○
    九六一○○○○○四○號函釋明確。是異議人就此連帶保證
    債權，本應先就借款人即主債務人施佩如進行求償，不足部
    分，始得請求連帶保證人即本件債務人平均清償，揆諸前揭
    說明，原裁定認可之更生方案附加：「債權人臺北富邦商業
    銀行之就學貸款保證債權十四萬五千元，以更生方案履行期
    間內為限，於該就學貸款主債務人施佩如有債務不履行之情
    事，且債權人臺北富邦商業銀行依銀行法第十二條之一第三
    項本文之規定，向主債務人施佩如求償後仍有不足額時，始
    得以該求償後之實際不足額加入更生方案受清償，並與其他
    無擔保及無優先權債權人依本院九十九年三月十九日公告之
    債權表所示無擔保及無優先權債權金額，按比例計算受償金
    額。」之條件，於法自無不合，亦難謂有何不公允或損害異
    議人權益之情事。是異議人上開主張，要非可採。
五、綜上所述，本院事務官以債務人有固定收入，且所提出之更
    生方案係屬公允，復無消費者債務清理條例第六十三條、第
    六十四條第二項所規定不應認可之消極事由存在，而不經債
    權人會議可決，逕依職權認可更生方案，並依同條例第六十
    二條第二項酌定其生活限制，於法並無不合。異議人不服原
    裁定，提出異議，為無理由，應予駁回。
六、據上論結，本件異議為無理由，依消費者債務清理條例第十
    五條、民事訴訟法第二百四十條之四第三項後段，裁定如主
    文。
中    華    民    國  100     年    12    月    9     日
                  民事第三庭  法      官  孫萍萍
以上為正本係照原本作成。
如不服本裁定，應於裁定送達後十日內，以書狀向本院提出抗告
，並繳納抗告費新臺幣壹仟元。
中    華    民    國  100     年    12    月    9     日
                              書  記  官  周嫣蘋